臺灣高等法院高雄分院刑事判決　　　　96年度交上訴字第76號
上　訴　人
即　被　告　甲○○
選任辯護人　楊申田　律師
　　　　　　蘇瑛婷　律師
上列上訴人因公共危險等案件，不服臺灣高雄地方法院96年度交
訴字第3 號中華民國96年7 月4 日第一審判決（起訴案號：臺灣
高雄地方法院檢察署95年度偵字第24962 號），提起上訴，本院
判決如下：
     主  文
原判決撤銷。
甲○○因過失致人於死，處有期徒刑陸月，減為有期徒刑月，
；又駕駛動力交通工具肇事，致人受傷而逃逸，處有期徒刑拾月
，減為有期徒刑伍月，應執行有期徒刑柒月。緩刑年。
     事  實
一、甲○○於民國（下同）95年9 月12日凌晨因其夫龔寶元尚未
    返家，而駕駛其夫龔寶元所有車牌號碼7S-7677 號自用小貨
    車，外出尋覓，於凌晨4 許欲返回其住處，而沿高雄縣林園
    鄉○○村○○○路由東往西方向行駛，行至該路段92號附近
    時，本應注意車前狀況，隨時採取必要之安全措施，而當時
    係夜間除所駕駛自用小貨車車燈照明外，路上無照明，尤應
    謹慎行車，注意路上行人，詎竟疏未注意，於行經上開清水
    岩路92號前，所駕駛之上開自用小貨車不慎撞倒路人黃亮文
    ，黃亮文被撞彈起後，撞擊自用小貨車副駕駛座前之擋風玻
    璃後落地，黃亮文因而受有右臉擦傷、右大腿封閉性骨折、
    左膝擦傷4 ×3 公分、頭部左後枕部挫裂傷6 公分、1 ×0.
    3 公分挫裂傷、右後枕部11公分長挫裂傷、右肩背側擦傷3
    ×2 公分、右肘背有擦傷2 ×1 公分等傷害。詎甲○○明知
    其業已肇事，且黃亮文倒地後受有傷害，竟未即時採取適當
    之救護措施，亦未報警處理或停留現場等候員警及救護人員
    前來，反另起肇事逃逸之犯意，駕車離去。嗣於逃逸返家途
    中巧遇其夫龔寶元及友人劉韋信，甲○○告以上情後，龔寶
    元遂囑劉韋信騎乘機車搭載甲○○返家，龔寶元亦駕駛其所
    有上開自小貨車返家，於返回其住所後，與劉韋信前往高雄
    縣政府消防局第一大隊林園分隊請求協助將黃亮文送醫急救
    ，惟黃亮文仍因顱顏損傷致低血容性休克，而於同日上午8
    時45分許不治死亡。迨甲○○於肇事後，聽聞黃亮文業已死
    亡，始於95年9 月17日在有偵查犯罪職權之機關尚不知何人
    為肇事者前，向員警自首坦承車禍肇事，嗣並接受法院裁判
    。
二、案經高雄縣政府警察局林園分局報請臺灣高雄地方法院檢察
    署檢察官偵查起訴。
    理  由
一、訊據上訴人即被告甲○○（下稱被告）對於駕駛其夫龔寶元
    所有車牌號碼7S-7677 號自用小貨車，於行經高雄縣林園鄉
    ○○村○○○路92號前，因疏未注意不慎撞擊被害人黃亮文
    ，致黃亮文彈起後撞擊自用小貨車副駕駛座前之擋風玻璃而
    落地，因而受如事實欄所示傷害，經送醫不治身亡之事實，
    除經其於本院行準備程序及審理時坦承不諱（見本院卷第）
    ，其於警詢、檢察官偵查中及原審法院審理時亦供稱：其於
    上揭時間，駕駛上開自用小貨車，行經上開地點，忽然聽到
    碰一聲，立即下車查看，發現被害人倒臥草叢中等語（見相
    驗卷第23-25 、29-31 頁、偵查卷第54-55 頁、原審卷第14
    6-197 頁）。核與證人黃寶玉於警詢時證稱：「伊於95 年9
    月12日凌晨4 時35分許，在高雄縣林園鄉○○○路92 號 前
    ，發覺被害人倒臥路旁」等語相符（見相驗卷第5 頁）。又
    被害人黃亮文因本件交通事故受有右臉擦傷、右大腿封閉性
    骨折、左膝擦傷、頭部左後枕部挫裂傷挫裂傷、右後枕部挫
    裂傷、右肩背側擦傷、右肘背有擦傷等傷害，經送醫後因顱
    顏損傷致低血容性休克不治死亡之事實，除經臺灣高雄地方
    法院檢察署檢察官督同檢驗員相驗屬實，製有勘（相）驗筆
    錄、法醫驗斷書、相驗屍體證明書、相驗報告、黃亮文之屍
    體照片等在卷可證外（見相驗卷第13、28、32 -34、43-44
    、64頁），並有建佑醫院病歷、長庚醫院所出具之死亡證明
    書、法務部法醫研究所法醫複驗鑑定書（見相驗卷第12、61
    -63 頁、原審卷第36-42 頁）在卷可資佐證，被告上開自白
    顯事實相符，堪可採信。
二、按汽車行駛時應注意車前狀況，並隨時採取必要之安全措施
    ，道路交通安全規則第94條第3 項定有明文。本件被告領有
    適當之駕駛執照，有道路交通事故調查報告表(二)在卷可憑（
    見偵查卷第26頁），且其係高級職業學校畢業，此經其於警
    詢陳明在卷（見同上偵查卷第4 頁），是其對於上開規定自
    應知之甚詳，則其於駕駛自小貨車行經肇事地點時即應確實
    注意並遵守之，而肇事當時係夜間無照明，天候晴朗、柏油
    路面乾燥、無缺陷與障礙物，有道路交通事故調查報告表(一)
    在卷可憑（見同上偵查卷第25頁），被告於原審行準備程序
    時亦供稱：那時天很黑、有開車燈等語（見原審卷第54頁）
    ，則其在夜間路上無任照明之道路開車而車燈照射之角度、
    距離均有限時，應格外注意車前狀況，以便隨時採取必要之
    煞車等安全措施，而依被告之智識、能力，亦無不能注意之
    情事，詎疏未注意，貿然行車而撞擊到被害人黃亮文，使之
    因顱顏損傷導致低血容性休克不治死亡，被告之駕駛行為有
    過失應堪認定。
三、被告撞擊被害人後下車查看時，被害人已倒臥於路邊草叢中
    此據被告原審法院陳述明確（見原審卷第54頁）。證人龔寶
    元、劉韋信偕同救護人員前往現場時，被害人亦係倒臥路旁
    草叢，此據證人即消防人員黃勝繁、劉韋信於原審法院審理
    時證述明確（見原審卷第112 、166 頁）。證人黃寶玉於警
    詢時亦稱：渠行經該地，見被害人倒臥草叢中等語（見相驗
    卷第5 頁）。足見被害人經被告撞擊後倒臥於地，至救護人
    員到達現場期間，均係倒臥於該路段草叢中。再者，證人黃
    寶玉係於當日凌晨4 時35分許見被害人倒臥該路段，已據其
    於警詢時證述明確（見同上警詢筆錄）。而被告於撞擊被害
    人後，駕車離去，約2 、3 分鐘駛至鳳林路時巧遇證人龔寶
    元，亦據被告於原審法院陳述明確。證人龔寶元係於同日凌
    晨4 時35分許向消防局報案，消防車並於同日凌晨4 時40分
    許抵達現場，有消防局之救護紀錄可資佐證（見原審卷第47
    頁）。衡情事發至救護車抵達現場期間，時間甚為短暫，被
    害人既經被告撞擊倒臥草叢中，又無其他確切之證據證明有
    其他車輛撞再撞擊被害人或對被害人另為加害之行為，則辯
    護人於原審法院行準備程序時辯稱：被害人死亡之結果，可
    能係因他車撞擊所致，被告之過失與被害人死亡結果沒有因
    果關係云云，自屬無稽。被害人之死亡既係因被告之行為所
    造成，則兩者間顯有相當因果關係。從而告過失致死之事證
    明確，犯行洵堪認定。
四、另訊據被告對於其於駕車肇事致被害人受傷後未採取適當之
    救護措施，亦未報警處理或停留現場等候員警及救護人員前
    來，即駕車逃逸等事實，亦據其於本院行準備程序及審理時
    坦承不諱（見本院卷第36、57-58 頁），核與證人即被告友
    人劉韋信於原審法院審理時證稱：渠等係高雄縣林園鄉○○
    路時巧遇被告等語相符（見原審卷第164） 是被告上開自白
    顯與事實相符。按刑法第185 條之4 之立法意旨，係為維護
    交通安全，加強救護，減少被害人之死傷，促使駕駛人於肇
    事後，能對被害人即時救護，特增設該條，乃對於肇事致人
    死傷而逃逸之人加以處罰。是駕駛人於肇事後離開現場，或
    縱使曾下車查看並為部分救護行為，惟若查看並為部分救護
    後，即離去現場，任令在場之死傷者置於有無受到即時救護
    不明之狀態，造成被害人生命風險之提昇，且妨害國家司法
    權之運作，即應以肇事逃逸罪相繩。被告於肇事後駕車離去
    現場，並未留下聯絡電話或年籍資料，事後巧遇證人龔寶元
    ，遂交由證人龔寶元處置，其並未前往消防局請求救護，亦
    未報警處理之事實，已據其於原審法院審理時供認：發生事
    故後，其未留下聯絡電話或年籍資料，即駕駛上開自用小貨
    車離去，嗣在高雄縣林園鄉○○路巧遇證人龔寶元，遂告知
    證人龔寶元肇事，證人龔寶元即央請友人載其返家，且因證
    人龔寶元表示渠會處理，其遂未向警察機關報案等語甚詳。
    核與證人龔寶元於原審法審理時亦結證稱：渠於高雄縣林園
    鄉○○路巧遇被告，被告告知肇事，伊見被告驚魂未定，遂
    由渠與證人劉韋信前往消防局報案等語大致相符（見原審卷
    第155 頁）。則被告於肇事後，驅車離去現場，並未留下年
    籍資料或聯絡方式，亦未親自延醫救護被害人，或向警方投
    案等情，應堪認定。又被告並未指示證人龔寶元叫救護車救
    護被害人，亦據證人龔寶元於原審法院結證在卷，核與證人
    劉韋信於原審法院審理時證述之情節相符（見原審卷第158
    、169 頁）。被告僅聞證人龔寶元表示會處置後，隨即返家
    ，並未央請證人龔寶元代為救護被害人之事實，亦堪認定。
五、被告駕駛之自用小貨車因撞擊被害人，致副駕駛座前擋風玻
    璃碎裂，亦據被告於檢察官偵查中供承甚詳（見相驗卷第29
    頁背面），核與證人即為被告修車之陳上興、劉憲聰分別於
    警詢及原審法院審理時證述之情節相符（見相驗卷第48頁、
    原審卷第118 頁）。被害人經撞擊後，隨身物品散落、眼鏡
    破裂，有道路交通事故現場圖1 紙及現場相片8 張在卷可資
    佐證，並據檢察官當場堪驗屬實（見相驗卷第17、57頁）。
    被告駕車撞擊被害人，已使所駕駛自用小貨車擋風玻璃破碎
    ，被害人更因而倒臥於地，則其撞擊力道理應非輕。被告於
    原審法院亦供稱其駕車離去現場，意在通知救護車救護云云
    （見原審卷第54-55 頁），足見其主觀上亦已知悉被害人因
    事故受有傷害。則被告明知被害人已因其肇事而受有傷害，
    未即時對被害人採取救護或其他必要措施，亦未向警察機關
    報告，隨即離去現場，嗣於巧遇證人龔寶元後，逕行返家，
    亦未央請證人龔寶元救護被害人之無訛。
六、被告於警詢、偵訊及原審法院審理時雖均辯稱：其係因未攜
    帶行動電話，想要駕車前往林園地區呼叫救護車前往救護被
    害人云云。惟被告於警詢時先稱：其下車後詢問被害人傷勢
    為何，並告知被害人其要去叫救護車云云（見相驗卷第24頁
    ）；嗣於檢察官初訊時先則供稱：其下車後詢問被害人傷勢
    ，告知被害人其要去叫救護車，叫被害人稍等，被害人說好
    ，當時被害人之手腳尚可活動云云；嗣改稱：其下車查看，
    見被害人躺於草叢，詢問被害人：「你怎麼了」，被害人稱
    他沒怎樣，其遂告知被害人要叫救護車云云（見同上卷第29
    頁背面、第50頁背面）；嗣於原審法行準備程序時供稱：「
    我問阿伯你有沒有怎樣，我說我要去叫救護車……阿伯沒有
    回答我什麼」云云（見原審卷第54頁），前後供述已有不一
    。又被告於檢察官偵訊時先稱：其當時很緊張，並未過去扶
    被害人云云；嗣又供稱：「（問：為何不立即將死者送醫？
    ）我怕我一個女孩子扶不起來」云云（見相驗卷第50頁背面
    、偵查卷第55頁）；又於原審法院行準備程序時改稱：「我
    要抱阿伯起來，但是我抱不起來」云云；於原審法院審理時
    又供稱：「我沒有試他是否可以站起來」云云（見原審卷第
    55、152 頁），前後供述亦相矛盾，是其上開所辯，顯有可
    疑。而如前所述，被告於離去現場後，在高雄縣林園鄉○○
    路巧遇證人龔寶元，其向證人龔寶元描述肇事情節，證人龔
    寶元隨即表示由渠處理，被告並未委託證人龔寶元救護被害
    人。況被告係於事後因聞言被害人已歿，才出面投案，已據
    被告於警詢、檢察官偵查中陳述明確（見相驗卷第24頁背面
    、偵查卷第55頁），從而，被告主觀上亦應有刻意隱匿犯行
    ，而對被害人不加聞問，以逃避刑責之主觀心態。則被告於
    肇事後驅車離去現場時，主觀上是否有延醫救護被害人之構
    想，已有可疑。又肇事地點附近即為清水寺，附近亦有住戶
    ；又案發地點至高雄縣消防局第一大隊林園分隊，沿途設置
    十餘支公用電話，有警員所查證之報告書在卷可憑，證人即
    警員張崑寶於原審法院審理時亦證稱：附近有1 、2 戶住家
    等語（見原審卷第138 、177 頁），是縱認被告並未攜帶行
    動電話，無從立即電聯救護事宜，亦應可就近向案發地點住
    戶請求援助，或撥打公共電話請求救援。詎被告捨此不為，
    逕行驅車駛往林園地區，亦與事理未合。被告於原審法院審
    理時雖稱：其有延請證人龔寶元呼叫救護車救治被害人云云
    。惟被告於警詢、檢察官偵中時均僅陳稱：其行至鳳林路後
    巧遇證人龔寶元，其向證人龔寶元表示其駕車撞到人等語，
    而均未提及其有央請證人龔寶元代為延請救護車救治被害人
    ，有前開警、偵訊筆錄可憑。被告並未委託證人龔寶元呼叫
    救護車前往救治被害人之事實，已據證人龔寶元於原審法院
    審理時證述明確，證人劉韋信於原審法院審理時時亦證稱：
    渠與證人龔寶元巧遇被告，由渠搭載被告返家，當時並未提
    及救護被害人事宜等語甚詳（見原審卷第158 、169 頁）。
    按證人龔寶元係被告之夫、證人劉韋信係渠等夫妻友人，渠
    等於原審法院審理時均以具結擔保證述之真實性，衡情證人
    龔寶元、劉韋信應無故為誣陷被告並自陷偽證罪處罰危險之
    理。是被告並未委託證人龔寶元代其延請救護車救治被害人
    之事實，堪信為真實。本件因被告於本院審理時坦承犯行，
    經本院裁定適用簡式審判，依刑事訴訟法第273 之2 規定，
    傳聞證據亦得援為認定犯罪事之證據，附此敘明。
七、按刑法第185 條之4 之駕駛動力交通工具肇事，致人死傷而
    逃逸罪，性質上乃屬即成犯，該罪主觀構成要件該當與否之
    認定，係以肇事當時是否具有逃逸之故意為斷，至於事發後
    之情事，既未及時採取補救措施，亦未靜待員警處理，即不
    影響肇事逃逸犯行之成立。本件被告之夫龔寶元事後雖有急
    請救護車救治被害人之行為，然被告於離去現場時，主觀上
    有肇事逃逸之故意，已如前述，事發後縱令證人龔寶元另有
    救治被害人之行為，亦不得據為被告有利之認定。被告既知
    其已肇事致人受傷，本應立即加以救助或報警處理為是，竟
    捨此不為，逕自離開現場，其主觀上確具有逃逸之故意，應
    堪認定，其前於警詢、偵訊及原審法院審理時所辯委無可採
    ，應以其於本院行準備程序及審理時之自白較合於真實可信
    。是被告肇事逃逸之事證亦臻明確，犯行洵堪認定。
八、核被告所為，係犯刑法第276 條第1 項之過失致人於死罪及
    同法第185 條之4 之駕駛動力交通工具肇事，致人死傷而逃
    逸罪。被告於肇事後偵查機關未發覺前，主動向員警坦承肇
    事之事實，已據證人張崑寶於原審法院審理時證稱：因如果
    是車輛撞到的話，車輛一定會去保養廠，有一家是有說有車
    子擋風玻璃有破掉，但是詳細情形還不知道，後來被告就來
    投案等語（見原審卷第177 頁），被告對於未發覺之過失致
    人於死罪自首而接受裁判，應依刑法第62條前段規定，減輕
    其刑。又依證人張崑寶上開所證，被告固自行前來投案，惟
    如前所述，被告於警、偵詢均辯稱：「離去是要去叫救護車
    報案」，並未坦承有逃逸之主觀犯意，是被告雖前往投案，
    不能認被告就肇事逃逸部分亦有坦承犯行，此部分不合於自
    首之要件，附此敘明。被告所犯上開2 罪，犯意各別，行為
    互殊，犯罪構成要件亦不相同，應予分論併罰。
九、原審因認被告犯罪事證明確，據以論罪科刑固非無見；惟(一)
    中華民國96年罪犯減刑條例已經總統於96年7 月4 日公布，
    自96年7 月16日施行，被告犯罪時間在96年4 月24日以前，
    且非屬中華民國96年罪犯減刑條例第3 條所列不予減刑之罪
    ，合於減刑條件，原審未及予減刑，尚有未合。(二)如前所述
    ，被告就肇事逃逸部分並無坦承犯行之主觀意思，原判決亦
    於理由內詳為論述被告於警詢及檢察官偵查中一再供稱要去
    叫救護車云云，為不可採，乃又論以自首，並減輕其刑，亦
    有適用法則不當之違誤。被告上訴意旨，泛言指摘原判決不
    當，固屬無理由，惟原判決既有上開可議，自應由本院撤銷
    改判。爰審酌被告因過失致被害人死亡，使被害人死於非命
    ，與其親人天人永隔，無法頤養天年，所生危害非輕。又其
    於肇事後，旋即駕車逃逸，未救助傷者，置他人生命、身體
    於不顧，益見其輕視生命之態度，並已對一般用路人造成極
    大之威脅，且犯後於警、偵訊及原審法院否認肇事逃逸犯行
    ，態度非佳，惟念其後於本院審理時已坦承全部分，尚非毫
    無悔意，且事後已與被害人家屬達成民事和解賠償，撫平其
    等喪失親人之傷痛。又其並無前科紀錄，此有臺灣高等法院
    被告前案紀錄表1 份可按，素行尚佳。且被告夫龔寶元亦協
    助死者送醫事宜等一切情狀，就被告過失致人於死部分，量
    處有期徒刑6 月；就其駕駛動力交通工具肇事，致人受傷而
    逃逸，量處有期徒刑10月，再依中華民國96年罪犯減刑條例
    第2 條第3 款之規定，分別減為有期徒刑3 月及5 月，並依
    刑法第51條第5 款定其應執行為為有期徒刑7 月。
十、緩刑部分：被告前並無任何犯罪前科紀錄，已如前述，而被
    害人之家屬於本院行準備程序時已表示願意原諒被告（見本
    院卷第37頁），另審酌被告育有一子一女，分別為8 歲、7
    歲，其夫龔寶元復另案涉犯殺人未遂等案件審理中，被告之
    公公龔瑞賢罹膀胱癌，有戶籍謄本全民健康保險證明卡等在
    卷可證等一切情事，認對被告所宣告之刑，以暫不執行為適
    當，併宣告緩刑3 年以啟自新，並觀後效。
據上論斷，應依刑事訴訟法第364 條、第369 條第1 項前段、第
372 條、第299 條第1 項前段，刑法第185 條之4 、第276 條
第1 項、第62條前段、第51條第5 款、74條第1 款，中華民國96
年罪犯減刑條例第7 條，判決如主文。
本案經檢察官陳國全到庭執行職務。
中　　華　　民　　國　　96　　年　　9 　　月　　29　　日
                  刑事第四庭    審判長法官　蕭權閔
                                      法官　陳吉雄
                                      法官　李嘉興
以上正本證明與原本無異。
過失致死部分不得上訴。
肇事逃逸部分如不服本判決，應於收受本判決後10日內向本院提
出上訴書狀，其未敘述上訴理由者，並得於提起上訴後10 日 內
向本院補提理由書狀（均須按他造當事人之人數附繕本）「切勿
逕送上級法院」。
中　　華　　民　　國　　96　　年　　9 　　月　　29　　日
　　　　　　　　　　　　　　　　　　書記官　郭榮芳
附錄本判決論罪科刑法條：
刑法第185條之4
駕駛動力交通工具肇事，致人死傷而逃逸者，處6 月以上5 年以
下有期徒刑。
刑法第276條
因過失致人於死者，處2 年以下有期徒刑、拘役或2 千元以下罰
金。
從事業務之人，因業務上之過失犯前項之罪者，處5 年以下有期
徒刑或拘役，得併科3千元以下罰金。
